---
title: <center> Ejemplo ClustGeo </center>
author: "Ariel Fuentes"
date: "`r format(Sys.time(), '%d %B, %Y')`"
output: 
  html_document:
    toc: TRUE
    number_sections: FALSE
    toc_float: FALSE 
      # collapsed: false
      # smooth_scroll: false
    css: "../code/style.css"
# bibliography: ../code/biblio.bib

---

```{r setup, include=FALSE}
knitr::opts_chunk$set(echo = TRUE)
library(ClustGeo)
library(dplyr)
library(tibble)
library(tmap)
library(sf)
```

```{r, echo=FALSE}
htmltools::img(src = knitr::image_uri(file.path("../data/logo_geo_0.png")
                                      ),
               alt = 'logo',
               style = 'position:absolute; top:0; right:0; padding:1px;',
               width = "110px",
               heigth = "110px")
```

# 1. Datos

303 Municipalidades francesas localizadas en la costa Atlántica, incluye 4 variables (numéricas) socioeconómicas. Estos datos son provistos por el INSEE.

Cuyas variables son:

- employ.rate.city: La proporción de trabajadores sobre la población en edad laboral
- graduate.rate: Nivel de educación
- housing.appart: Proporción de departamentos
- agri.land: Área agricola

````{r, warning = F}
data(estuary)
socio_mun <- estuary$dat %>% 
  mutate(INSEE_COM = row.names(.),
         ID = row_number()) %>%
  as_tibble() 

sp_mun <- estuary$map %>% 
  st_as_sf() %>%
  left_join(socio_mun)

row.names(sp_mun) <- sp_mun$INSEE_COM

tm_shape(sp_mun) +
  tm_polygons(col = "employ.rate.city") + 
  tm_layout(legend.outside = T)
tm_shape(sp_mun) +
  tm_polygons(col = "graduate.rate") +
  tm_layout(legend.outside = T)
tm_shape(sp_mun) +
  tm_polygons(col = "housing.appart") + 
  tm_layout(legend.outside = T)
tm_shape(sp_mun) +
  tm_polygons(col = "agri.land") +
  tm_layout(legend.outside = T)
````

# 2. Matrices de Disimilaridades

Se calcula matriz de Distancia $D_0$ o de variables socioeconómicas:

`````{r, warning = F}
D0 <- select(sp_mun, c(employ.rate.city, graduate.rate, housing.appart, agri.land)) %>% 
  st_drop_geometry %>% 
  dist()
````

Se calcula matriz de Distancia $D_1$ o de distancia geográfica:

````{r, warning = F}
D1 <- as.dist(st_distance(st_centroid(sp_mun), st_centroid(sp_mun)))
````

# 3. Elección de número de clusters

Para escoger el apropiado número de clusters, nos basamos en el dendograma de Ward para las variables socioeconómicas usando $D_0$

````{r}
tree <- hclustgeo(D0)
plot(tree, hang = -1, label = F, xlab = "", ylab = "", main = "")
rect.hclust(tree, k = 5, border = c(4, 5, 3, 2, 1))
````

La inspección visual sugiere retener K = 5 clusters y generamos mapa relacionado.

````{r, warning = F}
P5 <- cutree(tree, 5)
sp_mun <- mutate(sp_mun, P5 = P5)
tm_shape(sp_mun) +
  tm_polygons(col = "P5") +
  tm_layout(legend.outside = T)
````

Composición de Clusters:

````{r, warning = F}
lapply(1:5, function(x) sp_mun %>%
    mutate(P5 = P5) %>%
    filter(P5 == x) %>%
      pull(NOM_COMM))
````

- El Cluster 1 corresponde a 
- El Cluster 2 (norte de Royan, norte de Bordeaux cerca del estuario de Gironde) corresponde a municipalidades suburbanas con niveles promedios de empleo y graduados, baja proporción de departamentos y alto nivel de cultivos. 
- El Cluster 3 corresponde a 
- El Cluster 4 (bosque de Landes) corresponde a alto nivel de graduados y empleo, baja cantidad de departamentos y altas áreas agrícolas.
- El Cluster 5 (Bordeaux y Arcachon) corresponde a Municipalidades urbana con alta proporción de graduados y bajo empleo, escasos terrenos agrícolas y alta proporción de departamentos.

# 4. Cálculo de parámetro de mezcla 

Se calcula parámetro de mezcla $alpha$, si $alpha = 0$ no se toman en cuenta las disimilaridades geográficas, y si  $alpha = 1$ no se toman en cuenta las disimilaridades socioeconómicas.

````{r, warning = F}
cr <- choicealpha(D0, D1, range.alpha = seq(0, 1, .1), K = 5, graph = T)
````

El gráfico sugiere escoger $alpha = 0.3$, por lo que lo aplicamos para a la clusterización con restricción espacial.

# 5. Clusterización con restricciones espaciales suaves

````{r, warning = F}
tree <- hclustgeo(D0, D1, alpha =.4)
P5bis <- cutree(tree, 5)
sp_mun <- mutate(sp_mun, P5bis = P5bis)
tm_shape(sp_mun) +
  tm_polygons(col = "P5bis") +
  tm_layout(legend.outside = T)
````

Se aprecia un aumento en la cohesión de esta partición

