---
title: <center> Paradas ClustGeo </center>
author: "Ariel Fuentes"
date: "`r format(Sys.time(), '%d %B, %Y')`"
output: 
  html_document:
    toc: TRUE
    number_sections: FALSE
    toc_float: FALSE 
      # collapsed: false
      # smooth_scroll: false
    css: "../code/style.css"
# bibliography: ../code/biblio.bib

---

```{r setup, include=FALSE}
knitr::opts_chunk$set(echo = TRUE)
library(ClustGeo)
library(dplyr)
library(tibble)
library(tmap)
library(sf)
```

```{r, echo=FALSE}
htmltools::img(src = knitr::image_uri(file.path("../data/logo_geo_0.png")
                                      ),
               alt = 'logo',
               style = 'position:absolute; top:0; right:0; padding:1px;',
               width = "110px",
               heigth = "110px")
```

# 1. Datos

Se consideran 10553 paradas, que son las que están activas con demanda para el periodo PMA.

Las variables a considerar son:

- Validaciones promedio de Subida
- Tiempo de Viaje promedio originado en la parada
- Tiempo de Espera promedio originado en la parada
- Tiempo de Transbordo promedio originado en la parada
- Tiempo de Caminata promedio originado en la parada

````{r, warning = F, echo = F}
tm_shape(zones) +
  tm_grid(col = "white", lwd = 2, labels.size = .8) +
  tm_polygons(col = "lightblue", border.col = "black", border.alpha = 1) +
  tm_shape(stops_trips) +
  tm_dots(col = "Demanda", style = "quantile") +
  tm_layout(bg.color = "#DAF7A6", 
            main.title = "Validaciones de Subida", 
            main.title.position = "center", 
            title.size = 1, 
            legend.show = F) +
  tm_compass(position = c("left", "top"), type = "4star", size = 2) +
  tm_scale_bar(position = c("right", "bottom"))

tm_shape(zones) +
  tm_grid(col = "white", lwd = 2, labels.size = .8) +
  tm_polygons(col = "lightblue", border.col = "black", border.alpha = 1) +
  tm_shape(stops_trips) +
  tm_dots(col = "tviaje", style = "quantile") +
  tm_layout(bg.color = "#DAF7A6", 
            main.title = "Tiempo de Viaje", 
            main.title.position = "center", 
            title.size = 1, 
            legend.show = F) +
  tm_compass(position = c("left", "top"), type = "4star", size = 2) +
  tm_scale_bar(position = c("right", "bottom"))

tm_shape(zones) +
  tm_grid(col = "white", lwd = 2, labels.size = .8) +
  tm_polygons(col = "lightblue", border.col = "black", border.alpha = 1) +
  tm_shape(stops_trips) +
  tm_dots(col = "tesp", style = "quantile") +
  tm_layout(bg.color = "#DAF7A6", 
            main.title = "Tiempo de Espera", 
            main.title.position = "center", 
            title.size = 1, 
            legend.show = F) +
  tm_compass(position = c("left", "top"), type = "4star", size = 2) +
  tm_scale_bar(position = c("right", "bottom"))

tm_shape(zones) +
  tm_grid(col = "white", lwd = 2, labels.size = .8) +
  tm_polygons(col = "lightblue", border.col = "black", border.alpha = 1) +
  tm_shape(stops_trips) +
  tm_dots(col = "tb2", style = "quantile") +
  tm_layout(bg.color = "#DAF7A6", 
            main.title = "Tiempo de Transbordo", 
            main.title.position = "center", 
            title.size = 1, 
            legend.show = F) +
  tm_compass(position = c("left", "top"), type = "4star", size = 2) +
  tm_scale_bar(position = c("right", "bottom"))

tm_shape(zones) +
  tm_grid(col = "white", lwd = 2, labels.size = .8) +
  tm_polygons(col = "lightblue", border.col = "black", border.alpha = 1) +
  tm_shape(stops_trips) +
  tm_dots(col = "tcam", style = "quantile") +
  tm_layout(bg.color = "#DAF7A6", 
            main.title = "Tiempo de Caminata", 
            main.title.position = "center", 
            title.size = 1, 
            legend.show = F) +
  tm_compass(position = c("left", "top"), type = "4star", size = 2) +
  tm_scale_bar(position = c("right", "bottom"))

````

# 2. Matrices de Disimilaridades

Se calcula matriz de Distancia $D_0$ o de variables comerciales:

`````{r, warning = F}
D0 <- stops_trips %>%
  st_drop_geometry() %>%
  select(-paraderosubida) %>% 
  dist()
````

Se calcula matriz de Distancia $D_1$ o de distancia geográfica:

````{r, warning = F}
D1 <- as.dist(st_distance(stops_trips, stops_trips))
````

# 3. Elección de número de clusters

Para escoger el apropiado número de clusters, nos basamos en el dendograma de Ward para las variables comerciales usando $D_0$

````{r}
tree <- hclustgeo(D0)
plot(tree, hang = -1, label = F, xlab = "", ylab = "", main = "")
rect.hclust(tree, k = 5, border = c(4, 5, 3, 2, 1))
````

Visualmente no es posible dada la cantidad de datos, se debe implementar algoritmo automático de detección de grupos óptimos, como por ejemplo el *Gap Statistic Method*, para el caso del ejercicio, se aplicarán 1500 grupos.

````{r, warning = F}
P1.5 <- cutree(tree, 1500)

hclus_stops <- mutate(stops_trips, P1.5 = P1.5)

tm_shape(hclus_stops) +
  tm_dots(col = "P1.5", style = "quantile") +
  tm_layout(legend.outside = T)
````


# 4. Cálculo de parámetro de mezcla 

Se calcula parámetro de mezcla $alpha$, si $alpha = 0$ no se toman en cuenta las disimilaridades geográficas, y si  $alpha = 1$ no se toman en cuenta las disimilaridades comerciales.


Esta función requiere ser optimizada, dado que por el volumen de datos actual no es posible, toma mucho tiempo en procesar.

A modo de ejemplo, se usará $alpha = 0.1$ para aplicar clusterización con restricción espacial.

# 5. Clusterización con restricciones espaciales

````{r, warning = F}
w_tree <- lapply(seq(0, 1, .1), function(x) hclustgeo(D0, D1, alpha = x))
w_P1.5 <- lapply(w_tree, function(x) cutree(x, k = 1500))
hclust_lst <- lapply(w_P1.5, function(x) mutate(stops_trips, P1.5 = x))
lapply(1:length(hclust_lst), function(x) tm_shape(hclust_lst[[x]]) +
         tm_dots("P1.5", style = "quantile") +
         tm_layout(title = x))
````

# 6. Centroides de clusters

````{r, warning = F}
hcent <- hclust_lst[[2]] %>%
  mutate(x = st_coordinates(.)[, 1],
         y = st_coordinates(.)[, 2]) %>%
  st_drop_geometry() %>%
  group_by(P1.5) %>% 
  summarise(x = mean(x), 
            y = mean(y)) %>% 
  st_as_sf(coords = c("x", "y"), crs = 32719)

tm_shape(hcent) +
  tm_dots(col = "black", size = .2, shape = 10)
````

# 7. Nueva zonificación

````{r, warning = F}
st_vor <- st_collection_extract(st_voronoi(do.call(c, st_geometry(hcent)))) %>%
    `st_crs<-`(32719) %>%
    st_intersection(nngeo::st_remove_holes(st_union(zones)))
tm_shape(zones) +
  tm_polygons(col = "red") +
  tm_shape(st_vor) +
  tm_polygons(alpha = .5) +
  tm_shape(hcent) +
  tm_dots(alpha = .1)
````
