---
title: "Propuesta Metodológica para la desagregación de demanda de Transporte Público del Sistema RED, aplicado al eje Norte-Sur de Santiago de Chile"
author: "Ariel Fuentes"
date: "`r format(Sys.time(), '%d %B, %Y')`"
output: 
  officedown::rdocx_document:
    plots:
      style: Normal
      align: center
      caption:
       style: Image Caption
       pre: 'Figura '
       sep: ': '
    tables:
      style: Table
      layout: autofit
      width: 1.0
      caption:
       style: Table Caption
       pre: 'Tabla '
       sep: ': '
      conditional:
       first_row: true
       first_column: false
       last_row: false
       last_column: false
       no_hband: false
       no_vband: true
    reference_docx: template.docx
bibliography: library.bib
csl: iso690-numeric-cs.csl
---

```{r setup, include=FALSE}
knitr::opts_chunk$set(echo = TRUE)
library(tibble)
library(flextable)
library(magick)
library(ganttrify)
library(officer)
```

# UNIVERSIDAD DE SANTIAGO DE CHILE

# FACULTAD DE INGENIERÍA

# Departamento de Ingeniería Geográfica

Propuesta Metodológica para la desagregación de demanda de Transporte Público del Sistema RED, aplicado al eje Norte-Sur de Santiago de Chile.

Nombre Alumno: Ariel Fuentes Díaz

Profesor Guía: Marcos Medina Tapia

Santiago-Chile

Segundo Semestre 2021

\newpage

# RESUMEN Y PALABRAS CLAVES

\newpage

# DEDICATORIA

\newpage

# AGRADECIMIENTOS

\newpage

# TABLA DE CONTENIDO

```{r}
block_toc()
```

\newpage

# ÍNDICE DE TABLAS Y FIGURAS

```{r}
block_toc(style = "Image Caption")
```

\newpage

# INTRODUCCIÓN

\newpage

# CAPÍTULOS

\newpage

# CONCLUSIONES

\newpage

# GLOSARIO

\newpage

# BIBLIOGRAFÍA

\newpage

# ANEXOS

\newpage

# APÉNDICE

